【裁判字號】    99,上易,323
【裁判日期】    990520
【裁判案由】    詐欺
【裁判全文】
臺灣高等法院高雄分院刑事判決         99年度上易字第323號
上  訴  人  臺灣高雄地方法院檢察署檢察官
被      告  乙○○
上列上訴人因被告詐欺案件，不服臺灣高雄地方法院98年度易字
第1479號中華民國99年2 月10日第一審判決（起訴案號：臺灣高
雄地方法院檢察署98年度偵字第28742 號），提起上訴，本院判
決如下：
     主  文
上訴駁回。
     事實及理由
一、本案經本院審理結果，認原審以公訴人所為舉證，不足以證
    實被告乙○○有幫助詐欺取財之犯行，而為被告無罪之判決
    ，其認事用法均無違誤，應予維持，並引用第一審判決書記
    載之理由，詳如附件所示。
二、公訴人上訴意旨略以：(一)申辦銀行貸款應提出申請書並檢附
    在職證明、身分證、財力或所得證明等資料，於金融機構徵
    信審核通過後，再辦理對保等手續，俟上開貸款程序完成後
    再行撥款，貸款人並毋庸交付存摺、提款卡，更無須告知提
    款卡密碼，此乃一般人依其日常生活經驗可輕易知悉之事理
    。被告與「陳先生」既素不相識，亦未曾謀面洽談貸款事宜
    ，竟輕易將與個人財產權益重大相關之帳戶存摺、提款卡、
    密碼輕易提供予「陳先生」，實與常理有違。(二)近來利用人
    頭帳戶詐欺取財之犯罪類型層出不窮，該等犯罪多數均係利
    用人頭帳戶作為出入帳戶，並經媒體廣為披載而已為社會大
    眾所能知悉。而被告並非智慮淺薄、毫無社會經驗之人，對
    此社會生活之基本常識應非全然欠缺。被告自承急需貸款，
    竟將其所有之銀行帳戶存摺、提款卡、密碼寄交素未謀面之
    陌生人，其不合常理之處已甚顯然。足見被告對於其帳戶被
    利用作為不法使用，有所認識，且並不違背其本意，應有幫
    助詐欺取財之不確定故意甚明。
三、訊據被告固坦承有於前述時、地，將系爭帳戶之存摺、提款
    卡、密碼交付予自稱「陳先生」之姓名年籍不詳成年男子等
    情，惟堅決否認有何幫助詐欺取財之犯行，辯稱：伊係因辦
    理信用貸款，遭對方詐取身分證影本及系爭帳戶資料，並無
    預見對方將利用伊交付之提款卡作為詐欺之犯罪工具等語。
    經查：
  (一)系爭帳戶係被告開設，於97年12月中旬某日以客運郵遞方式
    ，郵遞至台北縣三重市「空軍一號」客運站交付予詐騙集團
    使用等情，業據被告供承不諱（警卷第4 頁、偵一卷第5 頁
    、他卷第1 ～2 頁、原審審易卷第18頁、原審易字卷第15頁
    ），並有中華郵政股份有限公司鳳山郵局98年1 月16日函檢
    附系爭帳戶之開戶基本資料、最近交易資料在卷可稽（警卷
    第8 ～10頁）。
  (二)被告確實因「陳先生」男子告以：「無法貸款，須用錢行賄
    銀行人員」，伊依指示分別於98年1 月5 日15時40分、98年
    1 月6 日14時54分各匯款5,000 元至蔡幸均所有之渣打國際
    商業銀行股份有限公司帳號00000000000000號帳戶，因發覺
    有異，立即於96年1 月6 日即向高雄市政府警察局三民第二
    分局覺民派出所報案，伊亦是受害者等情，已經被告供明在
    卷，並有高雄市政府警察局三民第二分局覺民派出所受理刑
    事案件報案三聯單、臺灣桃園地方法院檢察署98年度偵字第
    6499號聲請簡易判決處刑書、臺灣桃園地方法院98年度桃簡
    字第1296號刑事簡易判決、自由時報分類廣告在卷可稽（他
    卷第20頁、原審審易卷第21、22頁、警卷第11頁），復經原
    審調閱臺灣桃園地方法院98年度桃簡字第1296號卷宗，有被
    告匯款至蔡幸均上開帳戶資料可參（臺灣桃園地方法院檢察
    署98年度偵字第6499 號 卷第21頁，影印附於原審易字卷第
    24頁），堪認被告辯稱係為辦理貸款而應對方要求交付系爭
    帳戶資料並共匯款1 萬元等語，尚堪採信。
  (三)參以被告就交付系爭帳戶之過程，於警詢、偵訊、原審審理
    時均供承一致，且細節陳述詳盡，倘非親身經歷，實難自行
    憑空杜撰。衡情，倘被告確有意交付系爭帳戶予他人使用，
    殊無再依對方指示匯款共1 萬元至蔡幸均之前揭帳戶，被告
    於交付系爭帳戶之過程中，不僅無證據足認其獲得任何報酬
    ，且因而損失1 萬元已如前述，堪認被告與一般販賣人頭帳
    戶之情形，顯然有別，尚難遽認被告有何幫助詐欺之不確定
    故意。綜上所述，應認不能證明被告犯罪，則原審所為被告
    無罪之諭知，尚無不當。公訴人上訴意旨，仍執前詞，指摘
    原判決不當，為無理由，應予駁回。
據上論斷，應依刑事訴訟法第368條、第373條，判決如主文。
本案經檢察官蔡國禎到庭執行職務。
中    華    民    國    99    年    5     月    20    日
                  刑事第七庭    審判長法  官  莊飛宗
                                      法  官  蔡廣昇
                                      法  官  謝宏宗
以上正本證明與原本無異。
本件不得上訴。
中    華    民    國    99    年    5     月    21    日
                                      書記官  蘇恒仁
附件：
臺灣高雄地方法院刑事判決              98年度易字第1479號
公  訴  人  臺灣高雄地方法院檢察署檢察官
被      告  乙○○
上列被告因詐欺案件，經檢察官提起公訴（98年度偵字第28742
號），本院判決如下：
    主  文
乙○○無罪。
    理  由
一、公訴意旨略以：被告乙○○明知國內社會常見之詐騙集團，
    經常利用他人之存款帳戶轉帳，以掩飾渠等犯罪之不法所得
    ，逃避執法人員之查緝，而提供自己之金融帳戶、存摺、提
    款卡、印章及密碼予陌生人士使用，更常與財產犯罪密切相
    關，可能被不法犯罪集團所利用，以遂渠等詐欺犯罪及隱匿
    、掩飾渠等犯罪所得財物或財產上利益之目的，竟仍以縱有
    人以其金融帳戶實施詐欺取財犯行，亦不違背其本意之幫助
    犯意，將其所有之中華郵政公司鳳山鳳松路郵局帳號
    00000000000000號帳戶（下稱「系爭帳戶」）之存摺、提款
    卡及密碼，於民國97年12月中旬某日，以客運郵遞方式，郵
    遞至臺北縣三重市「空軍一號」客運站交付予自稱「陳先生
    」之姓名年籍不詳之人或其所屬之詐騙集團使用，幫助詐騙
    集團成員從事詐欺取財之犯行；該詐騙集團成員於取得上開
    帳戶之存摺、提款卡及密碼後，即意圖為自己不法之所有，
    於不詳時間以電腦網路設備發送佯稱代辦貸款之廣告電子郵
    件，嗣被害人甲○○先後於97年12月22日10時30分許及97年
    12 月31 日10時30分許以電腦收取閱讀上開廣告電子郵件後
    ，陷於錯誤，依廣告內容所載電話資料與詐騙集團成員聯絡
    代辦貸款事宜，該詐騙集團成員即表示需先付代辦費，要求
    甲○○先後於97年12月31日13時7 分許前往屏東大埔郵局，
    及97 年12 月31日15時43分許前往屏東民生東路郵局，以臨
    櫃匯款方式，各匯款新臺幣（下同）1 萬元至乙○○所有之
    上開帳戶。因認被告乙○○涉有刑法第30條第1 項、第339
    條第1項 之幫助詐欺取財罪嫌等情。
二、按刑法上之幫助犯，係指以幫助之意思，對於正犯資以助力
    ，而未參與實施犯罪之行為者而言，且非但行為之外形可認
    為幫助，更須與正犯有犯意之聯絡。若幫助之人，誤信為正
    當行為，並無違法之認識，則其行為縱予正犯以助力，尚難
    遽令負幫助之罪責（最高法院20年上字第1828號判例意旨參
    照）。次按檢察官就被告犯罪事實，應負舉證責任，並指出
    證明之方法；又犯罪事實應依證據認定之，無證據不得推定
    其犯罪事實；而不能證明被告犯罪者，應諭知無罪之判決，
    刑事訴訟法第161 條第1 項、第154 條第2 項、第301 條第
    1 項分別定有明文。又事實之認定，應憑證據，如未能發現
    相當證據，或證據不足以證明，自不能以推測或擬制之方法
    ，為裁判基礎；所謂證據，係指足以認定被告確有犯罪行為
    之積極證據而言，該項證據自須適合於被告犯罪事實之認定
    ，始得採為斷罪資料。苟積極證據不足為不利於被告事實之
    認定時，即應為有利於被告之認定，更不必有何有利之證據
    ；且認定犯罪事實所憑之證據，雖不以直接證據為限，間接
    證據亦包括在內，然而無論直接證據或間接證據，其為訴訟
    上之證明，須於通常一般人均不致有所懷疑，而得確信其為
    真實之程度者，始得據為有罪之認定，倘其證明尚未達到此
    一程度，而有合理之懷疑存在而無從使事實審法院得有罪之
    確信時，即應由法院為諭知被告無罪之判決（最高法院76年
    台上字第4986號、40年台上字第86號、30年上字第816 號、
    29年上字第3105號判例意旨參照）。是行為人對於構成犯罪
    之事實，雖預見其能發生，然就其發生不違背行為人本意之
    證明，如未能達使通常一般人均不致有懷疑，可確信其為真
    實之程度，而仍有合理性懷疑之存在，即難認行為人對於構
    成犯罪事實之發生，存有間接故意，自不成立犯罪之故意。
三、本判決據以認定事實之各項證據，其中關於傳聞證據部分，
    除合於刑事訴訟法第159 條之1 至4 或其他傳聞例外規定，
    本有證據能力外，餘均經檢察官及被告乙○○於本院審理中
    同意作為證據，本院審酌各該證據作成時之情況，認為作為
    證據並無不當，依同法第159 條之5 規定，均得作為證據
四、公訴意旨認被告乙○○涉有幫助詐欺取財罪嫌，係以被告之
    供述、被害人甲○○於警詢中之指訴、被告系爭帳戶之開戶
    基本資料、客戶歷史交易明細清單、被害人甲○○提出之郵
    政國內匯款執據等，為其主要論據。訊據被告固坦認於前揭
    時、地，將系爭帳戶之存摺、提款卡、密碼交付予自稱「陳
    先生」之姓名年籍不詳成年男子等情，惟堅決否認有何幫助
    詐欺取財之犯行，辯稱：伊係因辦理信用貸款，遭對方詐取
    身分證影本及系爭帳戶資料，並無預見對方將利用伊交付之
    提款卡作為詐欺之犯罪工具等語。經查：
  (一)系爭帳戶係被告開設，於97年12月中旬某日以客運郵遞方式
    ，郵遞至台北縣三重市「空軍一號」客運站交付予詐騙集團
    使用等情，業據被告供承不諱（警卷第4 頁、偵一卷第5 頁
    、他卷第1 ～2 頁、本院審易卷第18頁、本院易字卷第15頁
    ），並有中華郵政股份有限公司鳳山郵局98年1 月16日函檢
    附系爭帳戶之開戶基本資料、最近交易資料在卷可稽（警卷
    第8 ～10頁），而被害人甲○○經詐欺集團成員向其佯稱代
    辦貸款需先付代辦費，致甲○○陷於錯誤，先後於97年12月
    31 日13 時7 分許前往屏東大埔郵局，及97年12月31日15時
    43分許前往屏東民生東路郵局，以臨櫃匯款方式，各匯款1
    萬元至被告系爭帳戶等情，亦據證人即被害人甲○○於警詢
    時證述在卷（他卷第3 ～4 頁），並有郵政國內匯款執據、
    系爭帳戶最近交易資料、屏東縣政府警察局屏東分局長治分
    駐所受理詐騙帳戶通報警示簡便格式表、內政部警政署反詐
    騙諮詢專線紀錄表附卷可參（他卷第6 ～11頁），此部分之
    事實固堪認定。
  (二)被告辯稱因見自由時報上辦理貸款廣告，依廣告所載之門號
    0000000000與真實姓名年籍不詳自稱「陳先生」男子聯繫，
    該男子要求伊將系爭帳戶之存摺、提款卡、密碼以客運郵遞
    方式，郵遞至臺北縣三重市「空軍一號」客運站始能向熟悉
    之銀行人員辦理貸款，嗣該男子告以：「無法貸款，須用錢
    行賄銀行人員」，伊依指示分別於98年1 月5 日15時40分、
    98年1 月6 日14時54分各匯款5,000 元至蔡幸均所有之渣打
    國際商業銀行股份有限公司帳號00000000000000號帳戶，伊
    於96年1 月6 日即向高雄市政府警察局三民第二分局覺民派
    出所報案，伊亦是受害者等語（警卷第4 頁、偵一卷第5 頁
    、本院審易卷第18頁、本院易字卷第15頁），有高雄市政府
    警察局三民第二分局覺民派出所受理刑事案件報案三聯單、
    臺灣桃園地方法院檢察署98年度偵字第6499號聲請簡易判決
    處刑書、臺灣桃園地方法院98年度桃簡字第1296號刑事簡易
    判決、自由時報分類廣告在卷可稽（他卷第20頁、本院審易
    卷第21、22頁、警卷第11頁），復經本院調閱臺灣桃園地方
    法院98年度桃簡字第1296號卷宗，有被告匯款至蔡幸均上開
    帳戶資料可參（臺灣桃園地方法院檢察署98年度偵字第6499
    號卷第21頁，影印附於本院易字卷第24頁），堪認被告辯稱
    係為辦理貸款而應對方要求交付系爭帳戶資料並共匯款1 萬
    元等語，非無可採。
  (三)參以被告就交付系爭帳戶之過程，於警詢、偵訊、本院審理
    時均供承一致，且細節陳述詳盡，倘非親身經歷，實難自行
    憑空杜撰。衡情，倘被告確有意交付系爭帳戶予他人使用，
    殊無再依對方指示匯款共1 萬元至蔡幸均之前揭帳戶，被告
    於交付系爭帳戶之過程中，不僅無證據足認其獲得任何報酬
    ，且因而損失1 萬元已如前述，堪認被告與一般販賣人頭帳
    戶之情形，顯然有別，尚難遽認被告有何幫助詐欺之不確定
    故意。
五、綜上所述，本件公訴人所提出之證據，即未達通常一般人均
    不致有所懷疑，而得以確信其為真實之程度，尚不得遽為不
    利被告之認定。此外，復查無其他積極證據足認被告有何幫
    助詐欺犯行，揆諸首揭法條及判例意旨說明，顯然不能證明
    被告犯罪，自應為被告無罪之諭知。
六、至移送併辦部分（臺灣高雄地方法院檢察署98年度偵字第
    21807 號）移送併辦意旨為被告乙○○所交付系爭帳戶資料
    ，經詐騙集團成員利用於98年1 月5 日間詐取被害人張其順
    匯款13萬元至被告系爭帳戶內之情，認被告就此部分涉幫助
    詐欺取財罪，且與上開公訴部分屬於實質上一罪，為法律上
    之同一案件，而予移送併辦。然查，被告起訴之犯罪既屬不
    能證明，而經本院判處無罪，則檢察官以併辦意旨部分，所
    指被告之幫助詐欺犯行，即與本案起訴部分不生實質上一罪
    之裁判不可分關係，本院無從併予審理，應退回檢察官另為
    適法之處理，附此敘明。
據上論斷，應依刑事訴訟法第301 條第1 項，判決如主文。
本案經檢察官李怡增到庭執行職務。
中    華    民    國    99    年    2     月    10    日
                  刑事第十六庭  審判長法  官  曾逸誠
                                      法  官  王靖茹
                                      法  官  姚水文
以上正本證明與原本無異。
如不服本判決應於收受送達後10日內向本院提出上訴書狀，並應
敘述具體理由；如未敘述上訴理由者，應於上訴期間屆滿後20日
內向本院補提理由書（均須按他造當事人之人數附繕本）「切勿
逕送上級法院」。
中    華    民    國    99    年    2     月    10    日
                                      書記官  何慧娟

司法院資訊處製作；財團法人民間司法改革基金會備份。
